【裁判字號】    95,上更(一),27
【裁判日期】    950703
【裁判案由】    貪污治罪條例等
【裁判全文】
臺灣高等法院花蓮分院刑事判決      95年度上更(一)字第27號
上  訴  人  臺灣台東地方法院檢察署檢察官
上  訴  人
即  被  告  甲○○
選任辯護人  曾泰源律師
上  訴  人
即  被  告  丙○○
選任辯護人  尤伯祥律師
上列上訴人因貪污治罪條例等案件，不服臺灣臺東地方法院90年
度訴字第92號中華民國93年5月31日第一審判決（起訴案號：臺
灣臺東地方法院檢察署89年度偵字第661號），提起上訴，經最
高法院發回，本院更為判決如下：
    主  文
原判決撤銷。
甲○○、丙○○均無罪。
    理  由
一、公訴意旨略以：被告甲○○自民國（下同）86年2月至87年5
    月，擔任臺東縣長濱鄉公所建設課代理課長，並自87年5月
    起任該公所秘書；被告丙○○則自84年9月12日至87年9月1
    日擔任長濱鄉公所代理技士，均為依法令從事公務之人。緣
    86年3月間，長濱鄉公所辦理該鄉「86年度均衡城鄉發展計
    劃」，委託漢匠工程技術顧問有限公司（下稱：漢匠公司）
    規劃設計「樟原、三間（大俱來社區）重建排水溝及加蓋工
    程」，並於86年3月11日公開招標，由陳錦豐使用煜峰營造
    有限公司牌照，以新臺幣（下同）525萬元得標，於同年3月
    25日報請開工。被告甲○○即指派被告丙○○為該工程之監
    工，負責監督該工程之施作。嗣因該工程依合約所設計排水
    溝斷面施作為（一）寬90公分、高5公分之每平方公分141公
    斤打底（襯）混凝土；（二）左、右溝壁及溝底均為厚20公
    分之每平方公分176公斤主體混凝土；（三）溝高45或60公
    分，溝底為半徑20公分之圓弧Ｕ型溝槽；（四）溝蓋為80公
    分、厚20公分之每平方公分176公斤鋼筋混凝土，然承包商
    陳錦豐均未按圖施作。86年4月間，被告丙○○於監工時，
    並將是項情事告知被告甲○○，被告甲○○亦曾多次至樟原
    村工程勘查，均詳知上情。迨於86年7月中旬，樟原村施工
    部分已大致完竣，陳錦豐以三間村大俱來社區之施工將損及
    民眾私有構造物有賠償修復問題，另需增作樟原村之排水溝
    及駁坎擋土牆為由，報請鄉公所辦理變更設計並停工。嗣因
    變更設計未能順利完成，陳錦豐又於87年5月28日報請復工
    ，於87年6月8日完工。詎被告甲○○、丙○○明知陳錦豐未
    按原合約設計圖施作，且未施作大俱來社區排水溝部分，仍
    基於共同之概括犯意，委由不知情之裕台工程顧問有限公司
    （下稱：裕台公司）人員吳杉山、潘仁澤依原合約設計，編
    繪製作不實之決算書、竣工圖稿，經被告丙○○、甲○○核
    章。決行後，據以驗收通過。87年10月9日，由不知情之建
    設課約僱人員高美花依據前開決算書稿編製「工程決算書」
    ，經被告甲○○核章並代為決行後，由承包商陳錦豐於87年
    10月29日完成請款。被告甲○○、丙○○計圖利陳錦豐排水
    溝未按圖施作部分175,400餘元，三間村大俱來社區未施作
    之扣款部分78,600餘元，共計254,000餘元。因認被告2人係
    犯刑法第216條、第213條行使公務員登載不實文書罪，及貪
    污治罪條例第6條第1項第4款之圖利罪云云。
二、按犯罪事實應依證據認定之，無證據不得推定犯罪事實，又
    不能證明被告犯罪者，應諭知無罪之判決，刑事訴訟法第15
    4條第2項、第301條第1項分別定有明文。次按偽造文書罪之
    所謂足生損害，係指他人或公眾事實上有因此受損害之虞而
    言。又按新修正之貪污治罪條例第6條第1項第4款之圖利罪
    ，係以依據法令從事公務之人員，對於主管或監督之事務，
    明知違背法令，直接或間接圖自己或其他私人不法之利益，
    因而獲得利益為要件，故須為圖私人不法之利益並因而獲有
    利益之結果，始能成立本罪。若公務員無此圖得不法利益之
    犯意，其處理或監督之事務，縱有違反法令之處，亦不構成
    本罪。
三、訊據被告甲○○、丙○○均否認有上開公文書登載不實及圖
    利犯行，被告甲○○辯稱：伊開工時發現陳錦豐未按圖施工
    時，在現場即要求其改正，之後伊調職未負責該項業務，不
    知陳錦豐未依指示改正，伊並未參與工程之驗收，事後係依
    據部屬的驗收而辦理減帳決算，並未圖利廠商。被告丙○○
    固坦承知情廠商陳錦豐未按圖施工，惟以：伊已將廠商未按
    圖施工之情形報告甲○○，甲○○知情並指示伊找裕台公司
    繪製竣工圖，並同意以實做實算之方式辦理減帳付款予廠商
    ，伊僅係依照甲○○指示辦理，又伊所製作者僅限於「工程
    竣工決算書」，而「工程決算書」係證人高美花於87年9月1
    0日製作，伊於同年月1日即已離職，「工程決算書」之製作
    與伊無關等語。被告甲○○選任辯護人為其辯稱：係被告丙
    ○○擅自指示吳杉山、潘仁澤繪製不實之竣工圖，並無證據
    顯示被告甲○○就製作不實竣工圖有何共同犯意聯絡。被告
    丙○○選任辯護人為其辯稱：被告丙○○並未指示吳杉山、
    潘仁澤繪製不實之竣工圖，否則如為配合減帳之目的而繪製
    竣工圖，未施作部分即不應在竣工圖上顯示而留下破綻，又
    高美花係依據合約書來製作工程決算書，且製作之際被告丙
    ○○已離職，自不可能受其利用而製作工程決算書等語。
（一）公務員文書登載不實罪部分
  (一)公訴人認被告甲○○、丙○○2人構成公務員文書登載不實
    罪，無非以證人陳錦豐、游天賜、吳杉山、潘仁澤等人之證
    詞，及86年8月6日臺東縣政府工程抽查小組之抽查紀錄為其
    論據。
  (二)被告甲○○、丙○○2人均明知包商未按合約書施工
    證人即承包樟原村工程之廠商陳錦豐於偵查中具結證稱：「
    （問：原來設計Ｕ型，為何蓋成ㄩ型？）甲○○說沒有關係
    ，我們就一直做下去。丙○○有去工地看，但沒聽到他表示
    什麼。」（偵查卷第21頁背面）等語。被告丙○○亦迭於調
    查站、原審及本院審理時供稱曾向甲○○報告施工與設計圖
    不符之情，而被告甲○○亦自承：「於開工時曾到現場勘查
    ，即發現陳錦豐未按圖施工，要求其改善，…，（問：你要
    求陳錦豐改善後，他有無改善？）沒有改善，之後我曾陸續
    到施工現場勘查，故知悉陳錦豐並未改善」（調查站89年3
    月7日筆錄第4頁）、「開工時就知道設計是Ｕ型，包商做成
    ㄩ型，應該用鐵模，結果用木板」（偵查卷第27頁背面）等
    語在卷。且被告2人均承認86年8月6日臺東縣政府工程抽查
    小組至樟原村現場抽查時，發現該工程在抽查點（Ａ段0＋1
    20右側排水溝Ａ段0＋140左側排水溝）有未按圖施作情形，
    並於翌（7）日以86府主字第3685號函囑長濱鄉公所將該抽
    查紀錄列為工程驗收參考，亦有該函附卷可稽。足見被告甲
    ○○、丙○○對樟原村之工程承包廠商未按圖施工等情，知
    之甚稔。再者，丙○○曾打電話要求漢匠公司負責人游天賜
    變更樟原村工程設計，經游天賜到現場勘查，發現施工狀況
    與原設計不符，故要求鄉公所依據變更設計之程序辦理，嗣
    後鄉公所未再與伊連絡，故伊無變更設計等情，業經證人游
    天賜於原審審理時結證明確（原審卷342-349頁）。而長濱
    鄉公所於86年10月14日曾去函漢匠公司要求該公司辦理變更
    設計，該函為承辦人即被告丙○○所簽辦，經被告甲○○核
    章，亦有長濱鄉公所86年10月14日建字9211號函1紙附調查
    站卷可參。而觀之該函文內容，已明確記載要求漢匠公司：
    三、將Ｕ型溝斷面變更為ㄩ型斷面，以降緩水流衝擊等情，
    均足證被告甲○○、丙○○2人當時非僅知悉該工程未按圖
    施工，且確切知悉實際施工狀況為排水溝溝底為ㄩ型斷面，
    故而行文漢匠公司要求為上述之變更，被告甲○○辯稱：不
    知包商未按合約書施工云云，不足採信。
  (三)被告甲○○、丙○○確有指示吳杉山、潘仁澤繪製不實之竣
    工圖
    被告丙○○於調查筆錄中陳稱「發現包商施作與設計不同時
    馬上向甲○○報告，甲○○到86年10月間要求盡速辨理變更
    ，同時給我一張打字完畢的公文稿，我照稿填寫發文給漢匠
    工程要求變更，但漢匠公司置之不理，到87年6月該工程完
    工後、驗收前，因為包商陳錦豐催促我向甲○○請款，甲○
    ○就自己找了裕台公司依照原來設計圖跟實際施作部分，繪
    製竣工圖辦理決算。竣工圖是裕台公司受甲○○委託所繪製
    的，甲○○把該竣工圖交給我辦理簽呈，我不疑有它就在上
    面核章轉呈。我因為怕出事所以已經在87年8月31日離職，
    上面准予驗收的章是甲○○蓋的，該工程決算我不知道是何
    人辨理的。」（調查站89年2月9日筆錄），又於原審陳稱「
    我在監工時知道隱蔽部分沒有按圖施工，課長甲○○叫我驗
    收，所以我就照辦。」、「是課長甲○○叫我跟他們（指吳
    杉山、潘仁澤）聯絡的，也是我帶他們去現場測量，並且指
    示他們測量的部分及繪圖。」、「我說甲○○指示我辦理驗
    收，是指叫我們去做驗收的工作，他（指甲○○）對是否應
    准予驗收沒有表示意見。」等語（原審卷第69-71頁）；證
    人吳杉山於原審證稱：係丙○○帶同彼至樟原村工地現場，
    並指示有測量的就照測量，沒有測量的就照合約書裡的圖繪
    製，彼即依丙○○上開指示，再指示潘仁澤繪圖等情（原審
    卷第308-311頁）、「認識甲○○，還沒有繪製竣工圖時，
    他叫我們幫忙把這案子結掉，是在鄉公所跟我講的。」（原
    審卷第312頁）等語；證人潘仁澤於偵查時證稱：是丙○○
    叫彼繪圖，彼受僱於吳杉山，與吳杉山一起測量、做圖等語
    （偵查卷第30頁），顯見證人吳杉山、潘仁澤係被告甲○○
    知悉包商實際施作之項目與合約書不符，而找來協助順利決
    算結案，而被告丙○○係依被告甲○○之指示，將證人2人
    帶往施工現場，並指示依合約書所附之原設計圖編製相關竣
    工圖表，且被告丙○○僅為鄉公所承辦該項工程之技士，被
    告甲○○為其直屬長官，而被告甲○○早已知悉包商實際施
    作之項目與合約書不符，若非被告甲○○有所指示，僅憑被
    告丙○○一己之意，豈能報請驗收結案？故被告甲○○、丙
    ○○辯稱：並未指示吳杉山、潘仁澤繪製不實之竣工圖云云
    ，均不足採信。
  (四)承前所述，本件樟原村排水溝工程係以ㄩ型溝槽施作及三間
    村大俱來社區部分均未施工，已如前述。則「道路挖方」、
    「就近利用土方」、「廢方處理」等項目之實際施工數量即
    決算數量應較合約書所附之「包商工程價目合約書」之相同
    項目之工程數量減少，被告甲○○、丙○○2人明知陳錦豐
    未按圖施工，竟指示之證人吳杉山、潘仁澤抄錄合約書而編
    製不實之「工程竣工決算書」等情，應堪認定。
  (五)被告甲○○、丙○○均未利用高美花製作工程決算書
    被告丙○○係87年8月31日離職，而工程決算書係同年9月10
    日由證人高美花所製作，惟證人高美花於原審證稱：「樟原
    排水溝工程的竣工請驗表是我幫高美菊作的，他是建設課技
    士，因為當時鄉公所發包工程較多，他忙不過來。我是根據
    合約書製作請驗表的，依照實作實算數量計算時，才需要製
    作變更設計預算詳細表，但因為本件包商實際作多少我不清
    楚，所以就依照合約書來作預算詳細表，我只是依照合約書
    內容記載在請驗表上，讓承辦人員一一去驗收，丙○○是樟
    原排水溝的主辦人，我做好後就放在他桌上，其他事沒有去
    過問，也不知道誰幫他蓋章。」等語（原審卷第259-265頁
    ），顯見高美花係代高美菊來製作工程決算書，且係依據合
    約書，而非依據前開證人吳杉山、潘仁澤所編製不實之「工
    程竣工決算書」來製作工程決算書，自無利用高美花為公文
    書登載不實之問題。雖該結算書上蓋有丙○○之私章，且該
    私章與被告丙○○在長濱鄉公所87年6月17日任職時領據之
    印文相同，惟被告丙○○已否認曾在工程結算書上蓋用該印
    文，且該結算書上復有建設課長徐德茲簽註意見，其中第2
    點記載：「原承辦人林技士金剛於9.１離職」等語，足見
    該印文確非被告丙○○所蓋用，否則即無由課長徐德茲特別
    加以簽註之必要。
  (六)系爭工程已辦理減帳，對長濱鄉公所即未生損害
    按偽造文書罪之所謂足生損害，係指他人或公眾事實上有因
    此受損害之虞而言。系爭工程於87年6月16日驗收，於驗收
    人員意見欄內記載「本工程經驗收結果，依實際施工數量實
    做實算，經決算結果減帳新台幣1,651,400元」，其上有被
    告2人之職章，有工程竣工驗收表1紙附調查站卷可參；又工
    程決算書內所附之工程竣工請驗表3張（附於調查卷內），
    第1張請驗表驗收人意見欄內有當時之建設課課長徐德茲批
    示「決算減帳1, 651,400元」等句，第2張請驗表驗收人
    意見欄內亦有「擬：本工程實做數量不足部分（詳如本表）
    請准予主辦課87、6、22簽呈批示及合約規定覈實辦理決算
    」等語，該表上亦有被告2人之印章。顯見該工程於驗收及
    決算時，已將未施作工程項目之數量扣除，故於工程決算書
    所附之變更設計預算（包價結算）詳細表中，於「結算或變
    更後數量」、「增減數量」、「變更後合價」、「增減合價
    」欄下有數量之增減，最後驗收扣帳1,651,400元，驗收結
    算總價為3,598,600元，此有「營繕工程結算驗收證明書」1
    紙及支出傳票2張共3,598,600元在卷足憑，其減帳金額比例
    達近總發包款項之3成，顯然已將承包商未施作部分以全工
    程面計算方式予以減帳計算在內，對於業主長濱鄉公所即未
    有損害可言。
  (七)綜上，公訴人認被告甲○○、丙○○指示不知情之證人吳杉
    山、潘仁澤依照合約書繪製不實之竣工圖，再利用不知情之
    高美花依據該竣工圖製作不實之工程結算書，使包商陳錦豐
    順利完成領款，構成公務員文書登載不實罪。本院調查後認
    為被告甲○○、丙○○雖有指示證人吳杉山、潘仁澤依照合
    約書繪製不實之竣工圖，惟證人高美花係依據合約書，而非
    依據該竣工圖來製作工程結算書，且高美花係因高美菊忙碌
    而代其製作工程結算書，並無證據證明被告甲○○、丙○○
    曾對高美花如何製作工程結算書有所指示，甚至該結算書係
    在被告丙○○離職後始製作完成，被告丙○○亦未在其上核
    章，被告甲○○、丙○○自無利用高美花為公文書登載不實
    罪之犯行。況系爭工程嗣後已辦理減帳，業主長濱鄉公所已
    未受損害，即與偽造文書罪須以他人受有損害結果之要件未
    合，故被告甲○○、丙○○2人所為並不構成公務員文書登
    載不實犯行。原審對被告甲○○、丙○○2人論罪科刑，尚
    有未洽，被告2人上訴否認犯罪，為有理由，應由本院撤銷
    改判論知無罪判決。
（二）圖利罪部分
  (一)公訴人認被告甲○○、丙○○製作不實之公文書，使包商陳
    錦豐順利完成領款，主要以不實之工程結算書為其論據。
  (二)系爭工程之結算書，與包商實際施作之項目確實不符，已如
    前述，惟辦理驗收時，已將不符之項目辦理減帳，亦如前述
    （一）(六)所述，足見系爭工程嗣後係以實做實算之方式辦理
    決算，而公訴人於起訴事實內，對本件工程決算減帳1,651,
    400元部分，略而不談，亦未舉證證明起訴事實所指訴之被
    告2人圖利陳錦豐254,000餘元具不包含在上開減帳金額內，
    僅憑承包商未按圖施工並領取工程款即遽認被告2人圖利，
    尚屬臆測。至本案應減帳多少（即扣減工程款）？施工方法
    變更如何計算減省之施工費用？始為正確，事涉專業，需具
    有工程知識及設計能力之專業人士例如工程師、建築師等，
    經過精算後始克完成，尚非屬專業之承辦公務員所能勝任，
    本件被告2人學經歷背景，均無建築、土木工程等相關歷練
    ，縱渠等明知工程未按圖施工，但應如何計算出正確扣款數
    額，顯非渠等能力所及。渠等主辦本案工程驗收、決算等業
    務，固有前述違法失當之情，但公訴人未能具體舉證被告2
    人有如何圖利承包商陳錦豐之主觀犯意，及陳錦豐因而獲得
    不法利益之結果，逕自推論被告2人有圖利犯意，已與新修
    正之貪污治罪條例第6條第1項第4款之圖利罪立法意旨有違
    。
  (三)綜上，公訴人未能提出具體證據證明被告甲○○、丙○○2
    人於上開工程中有何圖利承包商陳錦豐之主觀犯意，及陳錦
    豐於本案工程中確有獲得何種不法利益之結果，渠等自不成
    立貪污治罪條例第6條第1項第4款之罪，自應為無罪之諭知
    ，檢察官就此部分仍持前詞，提起上訴，為無理由，應予駁
    回。
四、臺灣台東地方法院檢察署94年度偵字第1129號移送併辦意旨
    略以：長濱鄉公所為改善長濱鄉寧埔村膽曼社區飲用水品質
    ，規劃「膽曼社區簡易自來水系統工程」，並受政府補助，
    獲887萬元經費補助，分3期興建該工程。該鄉公所於85年6
    月間辦理第2期「膽曼社區飲水改善工程」時，由長濱鄉民
    代表會主席鄒榮增及廖新安共同借用「志達水電工程行」牌
    照以424萬元得標承作。甲○○、丙○○明知鄒榮增、廖新
    安未按原設計圖施工，竟共同基於圖利廠商及偽造文書之概
    括犯意，未呈報縣政府核定擅自變更設計，並提出與施工現
    場不符之決算書、竣工圖完成驗收，而圖利鄒榮增及廖新安
    工程款共4,239,000元。因認此部分與起訴之犯罪事實有裁
    判上一罪之連續犯關係，而移送併案審理。然查：觀諸併案
    事實與本案工程發包時間，一為85年6月間、一為86年3月間
    ，二者相隔9月餘，時間顯非緊接，且2件工程承包廠商不同
    ，被告甲○○、丙○○2人雖主管長濱鄉公所工程業務，但
    如何能於知悉前件併案事實之工程承包商鄒榮增及廖新安未
    按圖施工並決意圖利及不實登載公文書犯行時，預知隔年將
    有本案之工程發包，且得標廠商亦將不按圖施工，而預設立
    場產生向後圖利及不實登載公文書之概括犯意？必得被告甲
    ○○、丙○○2人於察覺承包商有未按圖施工情形時，始可
    能產生圖利及不實登載公文書之犯意，方符常情。又併案意
    旨認被告2人涉犯貪污治罪條例罪嫌，惟本院已認定被告2人
    並無該犯行，二者所犯罪名顯不相同。且被告甲○○於本案
    工程驗收、決算時已升任鄉公所秘書，該工程之決算係由其
    代為決行，而於併案事實之工程驗收、決算時，被告甲○○
    為代理建設課課長，尚無代為決行之權力，故犯罪之方法亦
    不相同。綜上，被告2人顯非基於概括犯意而為併案事實與
    本案，二者無連續犯關係，此部分未經起訴，應退回由檢察
    官另行偵辦，附此敘明。
據上論斷，應依刑事訴訟法第369條第1項前段、第301條第1項，
判決如主文。
本案經檢察官乙○○到庭執行職務。
中    華    民    國      95    年    7   月    3     日
                  審判長法  官  謝志揚
                        法  官  蔣有木
                        法  官  湯文章
以上正本證明與原本無異。
如不服本判決，應於判決送達後10日內向本院提出上訴狀。其未
述理由者，並應於提出上訴狀後10日內向本院補提理由狀 (須
附繕本)。
                        書記官  李德霞
中    華    民    國      95    年    7   月    3     日


司法院資訊處製作；財團法人民間司法改革基金會備份。
